【裁判字號】    89,台上,2509
【裁判日期】    891103
【裁判案由】    履行契約
【裁判全文】
最高法院民事判決                              八十九年度台上字第二五○九號
    上  訴  人  乙○○
    訴訟代理人  任秀妍律師
    被 上訴 人  甲○○
    參  加  人  吳明德
右當事人間請求履行契約事件，上訴人對於中華民國八十八年十月二十六日台灣高等
法院第二審更審判決（八十四年度上更(二)字第二八號），提起上訴，本院判決如左：
    主  文
上訴駁回。
第三審訴訟費用由上訴人負擔。
    理  由
本件上訴人主張：伊於民國七十三年間委託訴外人吳肇揚代為處理出售伊所有坐落台
北市○○路○段一○九之三號四樓建物及其基地台北市信義區○○○段四五三之五五
號（現變更為三興段三小段三○三號）土地應有部分（以下簡稱原有房地）事宜。吳
肇揚於七十六年十月二日代理伊與被上訴人簽訂合建契約，約定將伊所有原有房屋拆
除，以新建後之系爭建物即門牌台北市○○路○段一一五號四樓之二房屋及其附屬公
共設施分配與伊，被上訴人於申請建造執照時列伊為系爭建物之起造人。嗣吳肇揚未
經伊同意，與參加人及被上訴人為通謀虛偽意思表示，於七十八年十月十二日共同簽
訂協議書，將伊依合建契約之權利轉讓參加人，並將伊之起造人名義變更為參加人。
上開協議及變更起造人名義之行為，均屬無效。上訴人仍為上開合建契約之當事人，
被上訴人應依約履行等情，求為命被上訴人將門牌號碼台北市○○路○段一一五號四
樓之二建物所有權全部及該建物附屬同樓層未登記建號之建物即公共設施應有部分萬
分之三四六五及同棟樓建號第二六一八號建物應有部分萬分之二九五等三筆建物辦理
第一次所有權登記予伊，並將建物除公共設施外交付與伊占有之判決。
被上訴人則以：吳肇揚代理上訴人簽訂上開合建契約後，吳肇揚及參加人吳明德另與
伊簽訂上開協議書，由參加人概括承受上訴人依合建契約之權利義務，並將系爭建物
之起造人名義變更為參加人，上訴人不得再主張合建契約之權利。系爭建物係由伊出
資興建，伊為原始取得人，而系爭建物之起造人已變更為參加人，自應以參加人為第
一次總登記名義人，且僅參加人得處分系爭建物，被上訴人無從移轉交付予上訴人。
又伊代參加人墊付土地增值稅、工程受益費及系爭建物之管理費，上訴人應同時清償
之等語。參加人辯稱：上訴人授權吳肇揚出售其原有房地，並同意由吳肇揚買受，上
訴人亦明知吳肇揚指定將系爭房屋移轉登記予參加人，雙方買賣契約已經成立。吳肇
揚代理上訴人簽訂上開合建契約，不屬上訴人授權範圍，上訴人亦未為承認之意思表
示，為無權代理。上開協議書係吳肇揚、參加人與被上訴人簽訂，效力不及於上訴人
，被上訴人與吳肇揚、參加人間亦無通謀虛偽之意思表示。又上訴人曾致函吳肇揚，
承認與吳肇揚對上訴人之原有房地有一半之產權，上訴人自不得逕向被上訴人請求移
轉系爭建物之所有權等語，資為抗辯。
原審斟酌全辯論意旨及調查證據之結果，以：上訴人主張，伊授權訴外人吳肇揚代為
處理出售伊原有房地之事宜。嗣吳肇揚代理伊與被上訴人簽訂合建契約，約定將上開
原有房屋拆除，以新建後之系爭建物分配與伊等情，固據提出兩造不爭執之土地及建
物登記簿謄本、授權書、合建契約等附卷可按。惟參加人辯稱，上訴人僅授權吳肇揚
出售原有房地，並同意由吳肇揚買受。吳肇揚嗣後與被上訴人簽訂上開合建契約之行
為，則不在上訴人之授權範圍，僅因登記簿上之所有人為上訴人名義，故形式上以上
訴人之代理人名義簽署，吳肇揚無權代理上訴人簽訂上開合建契約，且未經上訴人承
認等語，相抗辯。查上訴人於七十三年十一月二十一日簽署之授權書記載：「立授權
人（指上訴人）特授權委由吳肇揚，為本人在台代理人全權代為處理前述標的物（指
上訴人原有房地）之出售及移轉等事宜」，顯示上訴人授權範圍僅限於出售上訴人原
有房地及辦理相關移轉手續，並未授權代理簽訂合建契約甚明。嗣後，上訴人並以吳
肇揚違背其所受委託之事務，而使伊受損害為由，先後對吳肇揚與參加人提起告訴及
自訴，經台灣台北地方法院士林分院八十年度自字第三○五號、原法院八十六年度重
上更(五)字第二六三號刑事案件判決認定吳肇揚等共同犯背信罪判處罪刑，經最高法院
八十七年度台上字第三七○四號判決駁回吳肇揚等上訴確定，有各該判決書附卷可稽
。上訴人於上開刑事案件，並無補授吳肇揚代理權或追認其上開代為訂立合建契約之
法律行為。上訴人提起本件訴訟雖主張吳肇揚自始有權代理，然依上開合建契約請求
被上訴人履行契約義務，難認係追認吳肇揚上開無權代理之行為。又上訴人於原審言
詞辯論期日復表示「吳肇揚係自始有權代理簽訂合建契約，無承認之必要」等語，即
明確表示其不為承認之意思表示。吳肇揚以上訴人之名義代理上訴人簽訂上開合建契
約，既屬無權代理，上訴人復不予承認，其效力自不及於上訴人，則上訴人仍以該合
建契約之當事人自居，依該合建契約請求被上訴人依約將系爭建物辦理第一次所有權
登記予伊，並將建物除公共設施外交付與伊占有，自均非有據云云，為心證所由得，
復說明上訴人其他主張不再予審酌之理由，爰維持第一審所為上訴人敗訴判決，駁回
其上訴，經核於法並無不合。上訴論旨，仍就原審取捨證據、認定事實及解釋契約之
職權行使指摘原判決不當，聲明廢棄，難認有理由。
據上論結，本件上訴為無理由。依民事訴訟法第四百八十一條、第四百四十九條第一
項、第七十八條，判決如主文。
中      華      民      國    八十九    年     十一     月      三      日
                              最高法院民事第七庭
                                  審判長法官  吳  正  一
                                        法官  謝  正  勝
                                        法官  劉  福  來
                                        法官  高  孟  焄
                                        法官  李  慧  兒
      右正本證明與原本無異
                                              書  記  官
中      華      民      國    八十九    年     十一     月    二十二    日


司法院資訊處製作；財團法人民間司法改革基金會備份。
